【裁判字號】    95,易,1280
【裁判日期】    950626
【裁判案由】    恐嚇取財
【裁判全文】
臺灣臺中地方法院刑事判決              95年度易字第1280號
公  訴  人  臺灣臺中地方法院檢察署檢察官
被      告  甲○○
                      之1
上列被告因恐嚇取財案件，經檢察官提起公訴（九十五年度偵字
第七三０六號），本院判決如下：
    主    文
甲○○幫助意圖為自己不法之所有，以恐嚇使人將本人之物交付
，處有期徒刑肆月，如易科罰金，以佰元折算壹日。
    犯罪事實
一、甲○○明知其個人在金融機構帳戶之存摺及提款卡係供自己
    使用之重要理財工具，關係個人財產、信用之表徵，且可預
    見存摺、提款卡及其密碼如交予他人使用，而未加以闡明正
    常用途，極易被利用為與財產有關之犯罪工具，竟仍不顧他
    人可能遭受財產上損害之危險，而基於縱若其金融機構之帳
    戶被利用作為恐嚇取財，並不違背其本意之幫助犯意，而於
    民國九十四年九月間某日，將其前於九十二年七月三日，在
    中華郵政股份有限公司所屬之臺中市福平里郵局所設立，帳
    號00000000000000號帳戶之存摺、提款卡及
    密碼資料，均於臺中市○○路與中港路路口，交付予真實姓
    名、年籍均不詳，自稱「陳先生」之成年男子使用，而容任
    該自稱「陳先生」之成年男子使用其前開銀行帳戶遂行恐嚇
    取財之犯罪。嗣該名自稱「陳先生」之成年男子取得甲○○
    所開設上揭帳戶之存摺、提款卡及密碼資料後，即與其所屬
    之犯罪集團成員，共同基於意圖為自己不法所有之犯意聯絡
    ，於九十四年十月十四日，由該犯罪集團成員撥打電話予丙
    ○○，向丙○○恫嚇稱：丙○○之子為伊等所綁架，需立即
    匯款新台幣（下同）二十萬元始得贖回等語，致丙○○因而
    心生恐懼，而於同日將二十萬元現款匯至甲○○所開設之上
    開郵局帳戶內。嗣經丙○○與其子取得聯繫後，始知其子平
    安並報警處理，而由警循線查悉上情。
二、案經臺中市警察局第三分局報請臺灣臺中地方法院檢察署檢
    察官偵查起訴。
    理    由
一、訊據被告甲○○固坦陳確有交付前揭其所開設郵局帳戶之存
    摺、提款卡與密碼資料予真實姓名、年籍均不詳，自稱「陳
    先生」之成年男子之事實，惟矢口否認有何幫助恐嚇取財之
    犯行，辯稱：伊因銀行密集催收信用卡債務，急需款項繳交
    卡費，偶然間於報紙分類廣告欄見及可以短期間貸得現款之
    訊息，乃依照報紙所刊登之聯絡方式而與一名不詳姓名年籍
    ，自稱「陳先生」之成年男子接洽。未幾，該名男子即表示
    已貸款成功，需匯入伊所開設之帳戶內，且為防止伊未先結
    算貸款之手續費用，即擅自先領取花用，故要求伊需將帳戶
    之存摺、提款卡及密碼資料交由該名男子保管。伊將郵局帳
    戶資料交付後，該名男子即不見蹤影，無法再與之聯繫，伊
    實不知為何所交付帳戶資料會流入犯罪集團手中，也沒有幫
    助犯罪的意思云云。惟查：被害人丙○○在九十四年十月十
    四日，接獲犯罪集團成員撥打之電話，向其恫嚇稱其子遭綁
    架，需立即匯款二十萬元始得贖回，致被害人因而心生恐懼
    ，而於同日將二十萬元現款匯至被告所開設之上開郵局帳戶
    內之事實，業據被害人於警詢時指述綦詳（見警卷第七頁至
    第八頁），且有前開郵局帳戶郵政存簿儲金申請書、郵政國
    內匯款執據各一紙及客戶歷史交易清單一份在卷可稽（見警
    卷第九頁、第一０頁、第一二頁），是被害人確有遭受不法
    犯罪集團恐嚇取財之情事。被告雖以辦理貸款而交付存摺、
    提款卡、密碼資料，不知帳戶資料會流入犯罪集團手中使用
    等語置辯，惟按刑法上之故意，分直接故意（確定故意）與
    間接故意（不確定故意），「行為人對於構成犯罪之事實，
    明知並有意使其發生者」為直接故意，「行為人對於構成犯
    罪之事實，預見其發生而其發生並不違背其本意者」為間接
    故意。查有關存摺、提款卡、密碼資料亦係存提款項所必要
    之物，屬個人交易理財重要之物品，且利用人頭帳戶轉帳為
    財產犯罪之案件，近年來報章新聞多所披露，復經政府多方
    宣導，一般民眾對此種利用人頭帳戶之犯案手法，自應知悉
    而有所預見。且被告辯稱係因報紙分類廣告得知訊息，而與
    該名自稱「陳先生」之人接洽代辦貸款，顯見其與此人並不
    熟識，亦不知其真實姓名，衡諸一般金融郵政機構之存摺，
    係供開戶之人為存、提、匯款或接受匯款等往來行為之用，
    任何成年人皆可自行前往開戶取得，且存摺及提款卡係僅供
    自己使用，攸關個人債信甚為重要，被告竟率爾交予份屬陌
    生之他人，顯與常情有違。被告復辯以：因該名自稱「陳先
    生」之人為防止伊未先結算貸款之手續費用，即擅自先領取
    花用，故要求伊需將帳戶之存摺、提款卡及密碼資料交由該
    名男子保管，伊實不知為何會由犯罪集團取去使用云云，然
    被告既與該名「陳先生」不甚熟稔，竟貿然將帳戶資料交出
    ，豈無畏以被告名義所貸得之款項反遭該名「陳先生」擅自
    領取，而蒙受莫大之損失，是被告於交付帳戶資料予「陳先
    生」時，焉能無一絲之懷疑該帳戶資料可能遭不法利用，足
    見被告此部分辯詞，亦屬無稽，無可採信。參以被告正值青
    壯之年，理應有一定之社會閱歷，其應能知悉預見提供存摺
    、提款卡後使用之方式必與不法財產犯罪相關，顯見被告對
    其將前開郵局存摺、提款卡及密碼資料等物提供自稱「陳先
    生」之人使用，該自稱「陳先生」之人將用以作為財產犯罪
    之不法目的使用，顯然預見其發生，且被告將前開郵局存摺
    、提款卡及密碼資料交付他人後，即任令他人使用前開帳戶
    ，其對他人利用前開帳戶作為恐嚇取財使用結果之發生，亦
    不違背其本意，是被告自有幫助他人恐嚇取財之不確定故意
    甚明。惟本件並無積極證據證明被告係與該名自稱「陳先生
    」之人所屬犯罪集團共同基於意圖為自己不法所有之犯意聯
    絡，亦無積極證據證明被告有參與前開恐嚇取財罪構成要件
    之行為，被告既僅係以幫助之不確定故意，參與恐嚇取財罪
    構成要件以外之行為，自僅成立恐嚇取財罪之幫助犯，並非
    共同正犯，亦併敘明。綜此，本件事證至臻明確，被告幫助
    犯行洵堪認定。
二、按刑法第三百四十六條第一項之恐嚇取財罪，與同法第三百
    三十九條第一項之詐欺取財罪，二者之區別，在於前者係施
    用使人心生畏怖之恐嚇手段，致被害人心生畏懼，明知不應
    交付財物而交付，後者則係施用詐術手段，使人陷於錯誤，
    誤信為應交付財物而交付。惟上開之恐嚇手段，常以虛假之
    事實為內容，故有時亦不免含有詐欺之性質，倘含有詐欺性
    之恐嚇取財行為，足使人心生畏懼時，自應僅論以高度之恐
    嚇取財罪，殊無再適用詐欺取財罪之餘地（最高法院八十四
    年度臺上字第一九九三號判決參照）。本件前開真實姓名、
    年籍均不詳，自稱「陳先生」之成年男子所屬犯罪集團成員
    以電話聯繫被害人丙○○，並以綁架被害人之子之事恐嚇之
    ，致使被害人因而心生畏懼，依指示將二十萬元匯入前開被
    告甲○○所開設之前揭郵局帳戶中，此犯行核係犯刑法第三
    百四十六條第一項之恐嚇取財罪。而本件被告將自己前開帳
    戶資料交予該名自稱「陳先生」之成年男子後，既任令該「
    陳先生」所屬犯罪集團作為實施恐嚇取財犯罪使用，被告主
    觀上係以幫助他人犯罪之不確定故意而參與犯罪構成要件以
    外之行為，核被告所為，係犯刑法第三十條第一項前段、第
    三百四十六條第一項之幫助恐嚇取財罪，應依同法第三十條
    第二項之規定減輕其刑。爰審酌被告明知其所提供之帳戶將
    有可能遭人供做財產犯罪之工具，竟仍執意為之，非惟令犯
    罪集團成員遂行恐嚇取財之目的，同時使犯罪集團成員得以
    隱匿其真實身分，減少遭查獲之風險，愈使其肆無忌憚，助
    長犯罪之猖獗，破壞社會秩序甚鉅，暨被害人遭恐嚇而匯入
    被告帳戶之金額達二十萬元，被告幫助犯行所致之具體損害
    非微，暨被告犯罪後飾詞推諉一切犯行，缺乏悔過之具體表
    現之犯罪後態度等一切情狀，量處如主文所示之刑，並諭知
    易科罰金之折算標準。
三、至被告甲○○所提供予該真實姓名、年籍均不詳，自稱「陳
    先生」之前開郵局帳戶之存簿一本、提款卡一張，雖係被告
    所有並供違犯本件幫助恐嚇取財犯罪所用之物，但既未據扣
    案，又無證據證明該等物件仍屬存在，為免滋生日後執行困
    難，爰不併予諭知沒收。另被告所為本件犯行，其型態為幫
    助他人恐嚇取財，因恐嚇取財之正犯是否屬於共同正犯，與
    被告應成立之罪名、刑責均無涉，為免累贅，爰不於主文欄
    諭知被告幫助「共同」詐欺取財，均附此說明。
據上論斷，應依刑事訴訟法第二百九十九條第一項前段，刑法第
三十條第一項前段、第二項、第三百四十六條第一項、第四十一
條第一項前段，罰金罰鍰提高標準條例第一條前段、第二條，判
決如主文。
本案經檢察官乙○○到庭執行職務。
中    華    民    國    95    年    6     月    26    日
                  刑事第四庭  審判長法  官  張國忠
                                    法  官  黃松竹
                                    法  官  陳思成
上正本證明與原本無異。
如不服本判決，應於送達後十日內向本院提出上訴狀（須附繕本
），上訴於臺灣高等法院臺中分院。
                                    書記官  王嘉麒
中    華    民    國    95    年    6     月    26    日
附錄論罪科刑法條
刑法第三百四十六條第一項
意圖為自己或第三人不法之所有，以恐嚇使人將本人或第三人之
物交付者，處六月以上五年以下有期徒刑，得併科一千元以下罰
金。


司法院資訊處製作；財團法人民間司法改革基金會備份。
